最高法院刑事判決　　　　　　一○○年度台上字第六八九六號
上　訴　人　台灣高等法院檢察署檢察官　
被　　　告　王 興 橋
選任辯護人　蔡 文 燦律師
被　　　告　江謝錦青
上列上訴人因被告等偽造文書案件，不服台灣高等法院中華民國
九十九年十一月十一日第二審判決（九十九年度上訴字第二八一
一號，起訴案號：台灣桃園地方法院檢察署九十八年度偵字第一
七三二號），提起上訴，本院判決如下：
    主  文
上訴駁回。
    理  由
按刑事訴訟法第三百七十七條規定，上訴於第三審法院，非以判
決違背法令為理由，不得為之。是提起第三審上訴，應以原判決
違背法令為理由，係屬法定要件。如果上訴理由書狀並未依據卷
內訴訟資料，具體指摘原判決不適用何種法則或如何適用不當，
或所指摘原判決違法情事，顯與法律規定得為第三審上訴理由之
違法情形，不相適合時，均應認其上訴為違背法律上之程式，予
以駁回。本件原判決以公訴意旨略以：被告江謝錦青、王興橋（
下稱被告二人）明知戴王森妹（已於民國八十九年五月十一日死
亡）為其父王年林（八十八年三月十三日死亡）所有坐落桃園縣
楊梅鎮○○○段一九之一、二○之四、二○之六、二○之一○、
二○之一一、二○之一二、三○一地號等七筆土地、桃園縣中壢
市○○段內厝子小段一四七、一五四、一五四之一、一五四之四
、一五四之七、一五四之八、一五四之一三、一五四之一五、一
五四之一九、一六一、一六一之三、一六四之三、一六四之五、
一六四之六、一六四之一八、內厝段三二五、三二六、八二六地
號等十八筆土地，及桃園縣平鎮市○○○段四、七一、七一之四
、七一之五、七一之六、七一之七、七一之一○、七一之一一、
七一之一二、七一之一四、七一之一七、一七之一九、一四一之
三四、一四一之三五、一四一之三八、一九二、一九二之一、二
○二地號等十八筆土地等遺產之第一順位繼承人，且戴王森妹有
丈夫戴雲光及子女戴源明、戴源興、戴源文、戴鳳嬌等人，斷無
可能委任不熟識之被告江謝錦青辦理拋棄繼承，並指定被告江謝
錦青為送達代收人，而不告知其丈夫及子女此等重要事項，竟共
同基於行使偽造私文書及使公務員登載不實之犯意聯絡，未經戴
王森妹同意，推由被告江謝錦青於八十八年四月八日，在某不詳
地點，冒用戴王森妹名義，偽造「拋棄繼承聲明狀」，並偽造戴
王森妹之簽名，向台灣桃園地方法院（下稱桃園地院）聲請拋棄
王年林遺產之繼承權，且為免戴雲光、戴源明、戴源興、戴源文
、戴鳳嬌查悉上情，並陳報被告江謝錦青為送達代收人，致桃園
地院於八十八年四月十七日寄發之補正函，送達至江謝錦青住處
。被告江謝錦青又於八十八年四月二十六日，在某不詳地點，偽
造「聲請狀」及偽造戴王森妹之簽名，向桃園地院陳報戶籍謄本
及被告王興橋之印鑑證明，致桃園地院誤信為真，而於八十八年
四月三十日核准拋棄繼承備查，並送達予被告江謝錦青。被告王
興橋則委託被告江謝錦青據以辦理繼承王年林所有之遺產，致生
損害於戴王森妺。因認被告二人共同涉犯刑法第二百十六條、第
二百十條之行使偽造私文書及同法第二百十四條之使公務員登載
不實罪嫌（按公訴意旨認為上開二罪係一行為所犯，應依想像競
合犯之規定，應從一重處斷）等情。惟經審理結果，認為不能證
明被告二人有公訴意旨所指之犯罪，因而維持第一審諭知被告二
人均無罪之判決，駁回檢察官在第二審之上訴。原判決已依據卷
內資料詳為說明所憑之理由，從形式上觀察，並無何違背法令之
情形存在。檢察官上訴意旨略以：(一)原判決第七頁記載「證人戴
雲光僅將印章交與戴王森妹後，即出外餵豬並未親身見聞戴王森
妹、被告王興橋間之商討過程，俟待戴王森妹印章使用完畢，證
人戴雲光亦有將印章收回保管等情」、「綜觀證人戴雲光既不知
戴王森妹拋棄繼承之真意，亦未親身見聞戴王森妹、被告王興橋
間之談話過程，又除該次交付印章外，其餘時刻該印章均未再交
與他人使用下，」等語。惟原審九十九年十月二十一日審判程序
筆錄記載，被告王興橋陳述：「審判長問：拋棄繼承的文件拿去
給戴王森妹蓋章？被告王興橋答：是。審判長問：戴王森妹親自
蓋的？被告王興橋答：印章是我姊夫戴雲光拿給我姊姊戴王森妹
，由我姊姊蓋。審判長問：有無叫戴王森妹簽名？被告王興橋答
：我不知道要簽名，章蓋好，我姊姊拿給我，我姊夫說要過目，
我姊夫看的很仔細，我姊姊有說有無看清楚，我姊夫說可以，我
姊姊說可以的話，拿去給代書辦一辦。」證人即被告王興橋之配
偶王江謝淑婷陳述「審判長問：你知否蓋印章是蓋在什麼文件上
？王江謝淑婷答：代書寫好的拋棄繼承資料。審判長問：印章有
無交給你們帶回去或交給代書？王江謝淑婷答：都沒有。蓋好後
，姊夫戴雲光有要求要看那份資料，姊姊戴王森妹又問姊夫戴雲
光說有無看清楚？姊夫戴雲光說有看清楚，姊姊戴王森妹又問這
樣可以嗎，姊夫戴雲光說可以，姊姊戴王森妹就說既然可以就交
給王興橋拿給代書辦。」可見上述原判決認定關於戴雲光僅交付
印章，並未見聞被告王興橋與戴王森妹交談過程之事實，與上開
被告王興橋、證人王江謝淑婷之陳述完全不同，於法不合。又證
人戴雲光是否見聞被告王興橋與戴王森妹交談、有無看過被告王
興橋所謂拋棄繼承之資料，被告王興橋與證人戴雲光之陳述既然
彼此矛盾，原審應有詳加調查之必要，竟未予調查，有應調查之
證據而未予調查之違法。(二)關於被告王興橋所稱其有包紅包新台
幣一萬二千元予戴王森妹等情，究係出於被告王興橋主動或被動
或雙方約定，被告王興橋於檢察事務官詢問時及第一審、原審之
供述；被告二人所稱被告江謝錦青有與戴王森妹見面等情，就見
面之次數及時間，被告二人於原審之供述，均有矛盾不合情形，
亦無其他證據可以證明確有其事。原判決就此不利於被告二人之
事證，不予採取，並未敘明所憑理由，於法不合。(三)原判決第五
、六頁記載︰「戴王森妹並交付其所申請之印鑑證明予被告二人
，即有對被告二人辦理拋棄繼承之授權，而上開拋棄繼承聲明狀
於八十八年四月八日具狀時即載明送達代收人為被告江謝錦青，
是被告江謝錦青於八十八年四月二十六日，再以戴王森妹為聲請
人，並記載其本人為送達代收人具狀補證，堪認並未逾越戴王森
妹辦理拋棄繼承之授權範圍。」等語。惟原審九十九年九月三十
日審判筆錄記載：「審判長問：從戴王森妹同意拋棄，至代書去
講，大約相距多久？王興橋答：這麼久的事情，記不得。審判長
問：江謝錦青是你委託的？。王興橋答：對。審判長問：你委託
江謝錦青辦理你姊姊的拋棄繼承？玉興橋答：對，我姊姊有說叫
認識的人來辦。」由此可見，被告江謝錦青祇受被告王興橋委託
辦理戴王森妹繼承之事宜，而非戴王森妹親自委託被告江謝錦青
，即戴王森妹自始未曾委託被告江謝錦青辦理拋棄繼承。原判決
就此不利於被告二人之事證，並未說明不採之理由。又印鑑證明
與印鑑章之用途甚廣，舉凡不動產置產、分割、遺產分割登記及
委任代辦公證等，皆需要印鑑證明，故戴王森妹申請印鑑證明交
付被告二人，不必然就是辦理拋棄繼承。原審僅依戴王森妹交付
「印鑑證明」之事實，即認戴王森妹有授權委託被告二人辦理拋
棄繼承，顯然有違經驗法則，於法未合。(四)一般人對於事物之注
意及觀察，有其能力上之限制，未必如攝影機般，可以「打開」
眼睛記錄整個事件經過，然後於法庭上「倒帶」記錄過程。而證
人之注意及觀察，往往未慮及將被應用於訴訟上，更受到當時之
光線、距離、持續時間、觀察角度，以及證人之精神狀態、注意
力、事件之突發性、承受之心理壓力等因素所影響，而無法完整
記錄每一細節及全貌。且人類之記憶，常隨著時間之逝去而逐漸
磨損，記憶之線索常會改變，自難期證人能將過往事物之原貌完
整呈現。故證人之陳述有部分前後不符，或相互間有所歧異時，
究竟何者為可採，法院仍應本其自由心證，依據經驗法則及論理
法則，參酌其他補強證據予以綜合判斷，且應就證人之觀察力、
記憶力及陳述力綜合審酌，以判斷其陳述之真偽，非謂一有不符
或矛盾，即認其全部均為不可採信。原審未採取證人戴雲光、詹
玉碧所為不利於被告二人之證詞，遽為被告二人有利之認定，有
判決不備理由之違法等語。按證據之取捨與證據之證明力如何，
均屬事實審法院得裁量、判斷之職權；苟其此項裁量、判斷，並
不悖乎經驗法則或論理法則，又已於判決內論述其何以作此判斷
之心證理由者，即不得任意指摘其為違法，而據為提起第三審上
訴之合法理由。經查：(一)上訴意旨所指原判決理由五、(三)之記載
，實係單純引述證人戴雲光於檢察事務官（原判決誤載為檢察官
）詢問時及第一審之證詞內容，據以說明難以單憑證人戴雲光於
檢察事務官及第一審之證述，遽認被告二人係未經戴王森妹之同
意，聲請拋棄繼承（見原判決第六、七頁），並未採信證人戴雲
光之證詞，而不採被告王興橋及證人王江謝淑婷之陳述，因而認
為證人戴雲光確實不知戴王森妹拋棄繼承之真意，亦未親身見聞
戴王森妹、被告王興橋間關於拋棄繼承事宜之談話過程等情，並
無上訴意旨所指採證違法之情事。又原判決已就被告王興橋、證
人戴雲光所為矛盾不合之相關陳述，並傳喚自稱當時在場之證人
王江謝淑婷到庭作證，詳為調查、審酌，斟酌取捨，而為有利於
被告二人之認定，又稽之卷內資料，檢察官就此待證事實，亦未
聲請再行調查其他證據（見原判決第一七、一八頁），自難認有
上訴意旨所指調查職責未盡之違法可言。(二)關於被告王興橋包紅
包給戴王森妹等情，就係出於被告王興橋主動或被動或雙方約定
，被告王興橋於檢察事務官詢問時及第一審、原審之供述；被告
二人所稱被告江謝錦青有與戴王森妹見面等情，就見面之次數及
時間，被告二人於原審之供述，雖有不屬重點之枝節差異，然就
基本事實之陳述，並無明顯齟齬不合之處。以被告王興橋包紅包
予戴王森妹、被告江謝錦青與戴王森妹見面之時間，迄被告二人
於偵查、審理中為陳述時，時隔已有十年之久，又非僅有談論或
見面一次，自難以期待被告二人均能鉅細靡遺陳述明白。上述被
告二人所為供述之些許細微差異，尚難認係屬不利於被告二人之
事證，原判決未贅為說明其取捨之理由，亦難謂有判決理由不備
之違誤。(三)被告江謝錦青於九十七年九月十日、十月二十八日檢
察事務官詢問時即一再供述：伊有與戴王森妹見面，由戴王森妹
親自委託伊辦理拋棄繼承事宜等語（見九十七年度他字第三五一
四號卷第六三至六五頁、第九二、九三頁），即被告王興橋於九
十七年十月十四日檢察事務官詢問時亦明確陳稱：伊辦理父親王
年林喪事期間，戴王森妹到伊住處參加作七法會時，表示要拋棄
繼承，伊就請王興橋過來，說明需要之證件及相關手續等語（見
同上卷第八一頁），尚無矛盾不合之處。又被告二人於第一審、
原審，就被告江謝錦青與戴王森妹曾經見面，並談及辦理拋棄繼
承事宜情節，亦無明顯不同說法。至於被告王興橋於原審供述：
「審判長問：江謝錦青是你委託的？。王興橋答：對。審判長問
：你委託江謝錦青辦理你姊姊的拋棄繼承？王興橋答：對，我姊
姊有說叫認識的人來辦。」等語（見原審卷第八七、八八頁），
重點係就關於自己有委託被告江謝錦青辦理戴王森妹拋棄繼承部
分為陳述，而未敘及戴王森妹有無親自委託被告江謝錦青辦理拋
棄繼承情節，並非明白供述戴王森妹並未委託被告江謝錦青辦理
，又被告江謝錦青同時受被告王興橋及戴王森妹委託，事涉由被
告王興橋支付相關辦理拋棄繼承費用，亦與常情不悖，自非屬不
利於被告二人之事證，原判決未說明其取捨之理由，亦難認於法
有違。(四)印鑑證明及印鑑章之用途，既然包括拋棄繼承在內，原
判決調查、審酌卷內有利及不利被告二人之一切事證，認定戴王
森妹提供印鑑證明及印鑑章予被告二人使用，係意在辦理拋棄繼
承，而非繼承登記，已詳為說明所憑理由，所為論述說明，並非
事理所無，係其取捨證據職權之適法行使，難認有何上訴意旨所
指採證不合經驗法則之違法可言。(五)原判決不採證人戴雲光、詹
玉碧所為不利於被告二人之證詞，已詳細敘明所憑理由（見原判
決第六至九頁），又與事理無違，係原審證據取捨及判斷職權之
行使，難認有判決理由不備之違法。又上訴意旨僅空泛指摘原判
決此部分採證違法，而未具體指明原判決所為論述說明有何違法
、不當之處，自非適法之上訴第三審理由。原審就檢察官所提出
及卷內所存證據等訴訟資料，逐一剖析，參互審酌，仍無從獲得
被告二人有本件公訴意旨所指犯罪之確切心證，因此維持第一審
之無罪判決，駁回檢察官在第二審之上訴，乃屬其證據取捨及判
斷職權之合法行使。檢察官上訴意旨，係就原審調查、取捨證據
及判斷其證明力職權之適法行使，仍憑己見為不同之評價，及就
判決內已明白論斷之事項，執以指摘原判決違法，核與法律規定
得為第三審上訴理由之違法情形，不相適合。應認檢察官關於被
告二人被訴行使偽造私文書部分之上訴為違背法律上之程式，予
以駁回。又被告二人被訴想像競合所犯使公務員登載不實部分，
係屬刑事訴訟法第三百七十六條第一款所定經第二審判決者，不
得上訴於第三審法院之案件，檢察官此部分上訴，自非法之所許
，併予駁回，特予指明。
據上論結，應依刑事訴訟法第三百九十五條前段，判決如主文。
中    華    民    國  一○○  年   十二   月    八    日
                      最高法院刑事第八庭
                          審判長法官  黃  一  鑫  
                                法官  張  春  福  
                                法官  吳  三  龍  
                                法官  李  錦  樑  
                                法官  宋  明  中  
本件正本證明與原本無異
                                      書  記  官  
中    華    民    國  一○○  年   十二   月   十二   日 
                                                      V